ACORDAO-COMPLETO-2525120

ACÓRDÃO 1636/2022 ATA 10/2022 - SEGUNDA CÂMARA

VISTOS, relatados e discutidos estes autos referentes à Tomada de Contas Especial instaurada pelo Fundo Nacional de Saúde em razão da não comprovação da regular aplicação dos recursos repassados ao Fundo Municipal de Saúde de Vitória do Jari/AP;
ACORDAM os Ministros do Tribunal de Contas da União, reunidos em Sessão da 2ª Câmara, ante as razões expostas pelo relator, em:
9.1. considerar revel a Sra. Vera Lúcia Ferreira Rodrigues (XXX.218.792-XX) , para todos os efeitos, dando-se seguimento ao processo, com fundamento no art. 12, § 3º, da Lei 8.443/1992;
9.2. com fulcro nos arts. 1º, inciso I, 16, inciso III, alíneas "b" e "c", 19, caput, e 23, inciso III, da Lei 8.443/1992, julgar irregulares as contas da Sra. Vera Lúcia Ferreira Rodrigues (XXX.218.792-XX) e condená-la ao pagamento das quantias especificadas a seguir, atualizadas monetariamente e acrescidas dos juros de mora, calculados a partir das datas indicadas, até a data da efetiva quitação, fixando-lhe o prazo de 15 (quinze) dias, a contar da notificação do presente acórdão, para que comprove, perante o Tribunal, o recolhimento do débito aos cofres do Fundo Nacional de Saúde, nos termos do art. 214, inciso III, alínea "a", do Regimento Interno do TCU;
	Data de ocorrência
	Valor histórico (R$) 

	13/1/2015
	17.936,65

	13/1/2015
	13.380,00

	13/1/2015
	12.200,00

	13/1/2015
	5.394,63

	13/1/2015
	44.085,00

	13/1/2015
	20.000,00

	13/1/2015
	40.560,00

	20/1/2015
	5.394,63

	21/1/2015
	12.910,56

	27/1/2015
	33.000,00

	2/2/2015
	44.092,30

	2/2/2015
	20.007,30

	2/2/2015
	40.567,50

	2/2/2015
	13.387,30

	9/2/2015
	8.967,54

	3/3/2015
	13.380,00

	3/3/2015
	20.000,00

	3/3/2015
	44.085,00

	3/3/2015
	40.560,00

	4/3/2015
	2.287,75

	4/3/2015
	3.793,44

	13/3/2015
	8.900,00

	16/3/2015
	5.990,93

	17/3/2015
	9.400,00

	17/3/2015
	7.500,00

	7/4/2015
	20.000,00

	8/4/2015
	40.560,00

	8/4/2015
	32.085,00

	9/4/2015
	7.786,70

	10/4/2015
	9.900,00

	16/4/2015
	20.000,00

	16/4/2015
	12.630,96

	6/5/2015
	32.085,00

	6/5/2015
	20.000,00

	6/5/2015
	6.690,00

	6/5/2015
	40.560,00

	15/5/2015
	6.000,00

	19/5/2015
	1.500,00

	26/5/2015
	3.000,00

	26/5/2015
	8.975,04

9.3. aplicar à Sra. Vera Lúcia Ferreira Rodrigues a multa prevista no art. 57 da Lei 8.443/1992, no valor de R$ 60.000,00 (sessenta mil reais) , fixando-lhe o prazo de 15 (quinze) dias, a contar da notificação, para que comprove, perante o Tribunal, nos termos do art. 214, inciso III, alínea "a", do Regimento Interno do TCU, o recolhimento das dívidas ao Tesouro Nacional, atualizadas monetariamente desde a data do presente acórdão até a do efetivo recolhimento, se forem pagas após o vencimento, na forma da legislação em vigor;
9.4. autorizar, desde logo, a cobrança judicial das dívidas, caso não atendidas as notificações, nos termos do art. 28, inciso II, da Lei 8.443/1992;
9.5. autorizar o pagamento parcelado das dívidas, em até 36 (trinta e seis) parcelas mensais e consecutivas, nos termos do art. 26 da Lei 8.443/1992, c/c o art. 217 do Regimento Interno do TCU, fixando o vencimento da primeira parcela em 15 (quinze) dias, a contar do recebimento da notificação do acórdão, e o das demais a cada 30 (trinta) dias, devendo incidir sobre cada parcela os respectivos encargos, na forma prevista na legislação em vigor;
9.6. alertar à responsável que a falta de comprovação do recolhimento de qualquer parcela importará no vencimento antecipado do saldo devedor, nos termos do § 2º do art. 217 do Regimento Interno do TCU;
9.7. informar à Procuradoria da República no Estado do Amapá, ao Fundo Nacional de Saúde/MS e à responsável que a presente deliberação, acompanhada do Relatório e do Voto que a fundamentam, está disponível para a consulta no endereço , além de esclarecer que, caso requerido, o TCU poderá fornecer sem custos as correspondentes cópias, de forma impressa; 
9.8. informar à Procuradoria da República no Estado do Amapá que, nos termos do parágrafo único do art. 62 da Resolução-TCU 259/2014, os procuradores e membros do Ministério Público credenciados nesta Corte podem acessar os presentes autos de forma eletrônica e automática, ressalvados apenas os casos de eventuais peças classificadas como sigilosas, as quais requerem solicitação formal.
9.9. dar ciência da presente deliberação à responsável e ao Fundo Nacional de Saúde.

TCE instaurada pelo Fundo Nacional de Saúde - MS, em razão da não comprovação da regular aplicação dos recursos repassados pela União, por meio do Fundo Nacional de Saúde - MS

Segunda Câmara

Fundo Municipal de Saúde de Vitoria do Jari/AP.

3. Interessados/Responsáveis:
3.1. Interessado: Fundo Nacional de Saúde - MS (00.530.493/0001-71).
3.2. Responsável: Vera Lúcia Ferreira Rodrigues (XXX.218.792-XX), Secretária Municipal de Saúde.

13.1. Ministros presentes: Bruno Dantas (Presidente), Augusto Nardes, Aroldo Cedraz (Relator) e Antonio Anastasia.

AROLDO CEDRAZ

Adoto como Relatório a bem lançada instrução elaborada no âmbito da Secretaria de Controle Externo de Tomada de Contas Especial (peça 36) , cuja proposta de encaminhamento contou com a anuência do corpo diretivo da referida Secretaria (peças 37/38) , bem como do representante do Ministério Público junto ao TCU (peça 39) :
"INTRODUÇÃO
Cuidam os autos de tomada de contas especial instaurada por Fundo Nacional de Saúde - MS, em desfavor de Vera Lucia Ferreira Rodrigues (CPF: XXX.218.792-XX) , em razão de não comprovação da regular aplicação dos recursos repassados pela União por meio do Fundo Nacional de Saúde - MS (FNS) .
HISTÓRICO
Em 16/8/2019, com fundamento na IN/TCU 71/2012, alterada pela IN/TCU 76/2016 e DN/TCU 155/2016, o dirigente da instituição Fundo Nacional de Saúde - MS autorizou a instauração da tomada de contas especial (peça 1) . O processo foi registrado no sistema e-TCE com o número 3611/2019.
Os recursos repassados pelo Fundo Nacional de Saúde - MS a Fundo Municipal de Saúde de Vitoria do Jari, no período de 1/1/2015 a 31/5/2015, na modalidade fundo a fundo, foram auditados pelo Departamento Nacional de Auditoria do SUS (Denasus) conforme consignado no relatório (peça 5) . 
O fundamento para a instauração da Tomada de Contas Especial, conforme consignado na matriz de responsabilização elaborada pelo tomador de contas, foi a não-comprovação da boa e regular aplicação dos recursos repassados pela União, em face da não apresentação de documentos comprobatórios das despesas realizadas com recursos financeiros repassados, na modalidade fundo a fundo, pelo FNS ao Fundo de Saúde de Fundo Municipal de Saúde de Vitoria do Jari, evidenciado na Constatação 380486 do Relatório de Auditoria do Denasus nº 15534.
A responsável arrolada na fase interna foi devidamente comunicada e, diante da ausência de justificativas suficientes para elidir a irregularidade e da não devolução dos recursos, instaurou-se a tomada de contas especial.
No relatório (peça 20) , o tomador de contas concluiu que o prejuízo importaria no valor original de R$ 749.553,23, imputando-se a responsabilidade a Vera Lucia Ferreira Rodrigues, Secretária Municipal de Saúde, no período de 1/1/2013 até o momento, na condição de ordenador de despesas. 
Em 18/6/2020, a Controladoria-Geral da União emitiu o relatório de auditoria (peça 22) , em concordância com o relatório do tomador de contas. O certificado de auditoria e o parecer do dirigente do órgão de controle interno concluíram pela irregularidade das presentes contas (peças 23 e 24) .
Em 17/7/2020, o ministro responsável pela área atestou haver tomado conhecimento das conclusões contidas no relatório e certificado de auditoria, bem como do parecer conclusivo do dirigente do órgão de controle interno, manifestando-se pela irregularidade das contas, e determinou o encaminhamento do processo ao Tribunal de Contas da União (peça 25) .
Na instrução inicial (peça 28) , analisando-se os documentos nos autos, concluiu-se pela necessidade de realização de citação da responsável para apresentação de alegações de defesa ou recolhimento do débito em razão da seguinte irregularidade: 
Irregularidade: não comprovação da boa e regular aplicação dos recursos repassados pela União, na modalidade fundo a fundo, pelo Fundo Nacional de Saúde ao Fundo Municipal de Saúde de Vitoria do Jari/AP em face de:
a) não apresentação de documentos comprobatórios das despesas correspondentes aos saques efetuados nas contas correntes de movimentação do FMS (Constatação 380486 do Relatório de Auditoria do Denasus nº 15534) ; 
b) pagamento de despesas com recursos dos Blocos Atenção Básica, Assistência farmacêutica e Vigilância em Saúde, sem identificação dos fornecedores e prestadores de serviços beneficiários (Constatação 380487 do Relatório de Auditoria do Denasus nº 15534) .
Em cumprimento ao pronunciamento da unidade (peça 30) , foi efetuada citação da responsável (peça 32)  
Conforme Despacho de Conclusão das Comunicações Processuais (peça 35) , as providências inerentes às comunicações processuais foram concluídas. 
Transcorrido o prazo regimental, a responsável Vera Lucia Ferreira Rodrigues permaneceu silente, devendo ser considerada revel, nos termos do art. 12, § 3º, da Lei 8.443/1992.
EXAME TÉCNICO
Esgotamento da via administrativa do Ministério da Saúde para ressarcimento do dano
Preliminarmente, oportuno consignar que, nos termos do art. 23, § 1º, do Decreto 7.827/2012, que regulamenta a Lei Complementar 141/2012, e item 9.3.5.2 do Acórdão 1072/2017-TCU-Plenário (Relator Min. Bruno Dantas) , foram esgotadas, na via administrativa de controle interno do Ministério da Saúde, as medidas para ressarcimento do dano, conforme detalhado nas peças 25 a 28 destes autos.
Irregularidades Geradoras do Dano ao Erário
 De acordo com as análises empreendidas nesta fase instrutória, a irregularidade descrita no relatório do tomador, bem como as respectivas condutas identificadas, que deram origem a esta TCE, podem ser melhor descritas da forma que se segue. A estrutura adotada nesta instrução reflete a matriz de responsabilização (peça logo anterior a esta nos autos do processo) : 
Irregularidades: não comprovação da boa e regular aplicação dos recursos repassados pela União, na modalidade fundo a fundo, pelo Fundo Nacional de Saúde ao Fundo Municipal de Saúde de Vitoria do Jari/AP em face de:
a)  não apresentação de documentos comprobatórios das despesas correspondentes aos saques efetuados nas contas correntes de movimentação do FMS (Constatação 380486 do Relatório de Auditoria do Denasus nº 15534) ; e
b)  pagamento de despesas com recursos dos Blocos Atenção Básica, Assistência farmacêutica e Vigilância em Saúde, sem identificação dos fornecedores e prestadores de serviços beneficiários (Constatação 380487 do Relatório de Auditoria do Denasus nº 15534) .
Em análise nos extratos bancários da Caixa Econômica Federal, Agência n.º 3574-2, Conta Corrente n.º 662.4014-2, Bloco Atenção Básica, Conta Corrente n.º 662.4013-4 Bloco da Assistência Farmacêutica e Conta Corrente n.º 662.4017-7 Bloco Vigilância em Saúde, referente ao período de janeiro a maio de 2015, a equipe do Denasus constatou a utilização de recursos financeiros repassados pelo Ministério da Saúde na modalidade fundo a fundo para a Secretaria Municipal de Saúde de Vitória do Jari/AP, sem documentação comprobatória, no valor de R$ 749.553,23.
A auditoria do Denasus constatou, por meio do exame dos extratos das contas acima mencionadas, que foram realizados pagamentos de despesas sem identificação dos fornecedores e prestadores de serviços.
Fundamentação para o encaminhamento: 
A realização de pagamentos sem o devido suporte documental que demonstre a efetiva contraprestação em bens e serviços acarreta a presunção relativa da existência de dano ao erário, conforme entendimento jurisprudencial pacífico desta Corte de Contas. A regularidade do pagamento com recursos públicos somente é assegurada coma observância dos procedimentos prévios de empenho e liquidação da despesa fixados nos arts. 60 a 64 a Lei 4.320/1964 e demais normas regentes. 
Sabe-se que, na seara do Direito Financeiro, cabe ao responsável demonstrar, por meio da documentação exigida na legislação de regência, a boa e regular aplicação dos recursos públicos federais geridos, em obediência ao disposto nos arts. 70, parágrafo único, da Constituição Federal; 93 do Decreto-Lei nº 200/1967 e 66 e 145 do Decreto nº 93.872/1986. 
É pacífica a jurisprudência desta Corte quanto ao caráter indispensável da demonstração do vínculo causal entre as despesas realizadas e os recursos federais recebidos para comprovação da regular aplicação de transferências (Acórdão 933/2013-TCU-Plenário - Ministra Ana Arraes, 6098/2017 - TCU - Primeira Câmara - Rel. Ministro Benjamin Zymler, 9544/2017 - TCU - Segunda Câmara - Rel. Min. Augusto Nardes, dentre muitos outros) . 
No caso sob exame, a ausência de documentação comprobatória das despesas realizadas e a ausência de identificação dos beneficiários dos saques realizados nas contas correntes de movimentação do FMS inviabilizam a aferição do nexo de causalidade entre recursos financeiros e aplicações dos recursos do SUS nas destinações previstas na legislação de regência e no planejamento da saúde.
Ressalte-se que a responsabilização dos agentes públicos integrantes da relação processual desta TCE é compatível com o entendimento firmado pelo TCU no item 9.3.3 do Acórdão 1072/2017-TCU-Plenário, de relatoria do Ministro Bruno Dantas, segundo o qual o dano ao erário deve ser restituído ao FNS pelos gestores:
9.3.3. tratando-se de débito decorrente de dano ao erário propriamente dito, cabe ao gestor responsável pela irregularidade a obrigação de devolver os recursos, visto que, nessas situações, não há evidências de que eles tenham sido aplicados em prol de alguma finalidade pública, devendo a recomposição ser feita ao Fundo Nacional de Saúde, em respeito ao disposto no art. 2º, inciso VII, do Decreto 3.964/2001 combinado com o art. 33, § 4º, da Lei 8.080/1990.
Considerando os ilícitos acima identificados, a imputação de responsabilidade atende aos pressupostos estabelecidos na jurisprudência desta Corte de Contas. Com efeito, há elementos para individualizar as condutas, o nexo de causalidade entre estas e as irregularidades geradoras do dano e está caracterizada a atuação, no mínimo culposa, dos responsáveis, conforme resumido na matriz de responsabilização acostada à peça imediatamente anterior a esta instrução.
Da análise dos documentos presentes nos autos, verifica-se que Vera Lucia Ferreira Rodrigues (CPF XXX.218.792-XX) era a pessoa responsável pela gestão e execução dos recursos federais repassados pelo Fundo Nacional de Saúde - MS a Fundo Municipal de Saúde de Vitória do Jari/AP, na modalidade fundo a fundo.
Entretanto, a responsável não apresentou justificativas suficientes para elidir a irregularidade e não recolheu o montante devido aos cofres do Fundo Nacional de Saúde - MS, razão pela qual sua responsabilidade deve ser mantida.
Cumpre observar que, conforme disposto no art. 9º, caput e inciso III, da Lei n. 8.080/1990, é competência do secretário municipal de saúde a gestão do Sistema Único de Saúde (SUS) na esfera municipal, devendo ser responsabilizado quando constatada a existência de evidências de conduta omissiva ou comissiva em eventuais práticas ilícitas apuradas.
ANÁLISE DOS PRESSUPOSTOS DE PROCESSUAIS DA IN/TCU 71/2012
Avaliação de Viabilidade do Exercício do Contraditório e Ampla Defesa
Verifica-se que não houve o transcurso de mais de dez anos desde o fato gerador sem que tenha havido a notificação da responsável pela autoridade administrativa federal competente (art. 6º, inciso II, c/c art. 19 da IN/TCU 71/2012, modificada pela IN/TCU 76/2016) , uma vez que o fato gerador da irregularidade sancionada ocorreu em 26/5/2015, e a responsável foi notificada sobre a irregularidade pela autoridade administrativa competente conforme abaixo:
Vera Lucia Ferreira Rodrigues, por meio do ofício acostado à peça 13, recebido em 16/4/2019, conforme AR (peça 14) .
Valor de Constituição da TCE 	
Verifica-se, ainda, que o valor atualizado do débito apurado (sem juros) em 1/1/2017 é de R$ 863.180,09, portanto superior ao limite mínimo de R$ 100.000,00, na forma estabelecida conforme os arts. 6º, inciso I, e 19 da IN/TCU 71/2012, modificada pela IN/TCU 76/2016. 
Prescrição da Pretensão Punitiva
Vale ressaltar que a pretensão punitiva do TCU, conforme Acórdão 1441/2016-TCU-Plenário, Relator Min. Benjamin Zymler, que uniformizou a jurisprudência acerca dessa questão, subordina-se ao prazo geral de prescrição indicado no art. 205 do Código Civil, que é de dez anos, contado da data de ocorrência da irregularidade sancionada, nos termos do art. 189 do Código Civil, sendo este prazo interrompido pelo ato que ordenar a citação, a audiência ou a oitiva da responsável.
No caso em exame, não ocorreu a prescrição, uma vez que a irregularidade sancionada ocorreu em 26/5/2015, e o ato de ordenação da citação ocorreu em 20/5/2021.
Exame da Citação
Preliminarmente, cumpre tecer breves considerações sobre a forma como são realizadas as comunicações processuais no TCU. A esse respeito, destacam-se o art. 179, do Regimento Interno do TCU (Resolução 155, de 4/12/2002) e o art. 4º, inciso III, § 1º, da Resolução TCU 170, de 30 de junho de 2004, in verbis:
Art. 179. A citação, a audiência ou a notificação, bem como a comunicação de diligência, farse-ão:
I - mediante ciência da parte, efetivada por servidor designado, por meio eletrônico, fac-símile, telegrama ou qualquer outra forma, desde que fique confirmada inequivocamente a entrega da comunicação ao destinatário;
II - mediante carta registrada, com aviso de recebimento que comprove a entrega no endereço do destinatário;
III - por edital publicado no Diário Oficial da União, quando o seu destinatário não for localizado
 (...) 
Art. 3º As comunicações serão dirigidas ao responsável, ou ao interessado, ou ao dirigente de órgão ou entidade, ou ao representante legal ou ao procurador constituído nos autos, com poderes expressos no mandato para esse fim, por meio de:
I - correio eletrônico, fac-símile ou telegrama;
II - servidor designado;
III - carta registrada, com aviso de recebimento;
IV - edital publicado no Diário Oficial da União, quando o seu destinatário não for localizado, nas hipóteses em que seja necessário o exercício de defesa.
Art. 4º. Consideram-se entregues as comunicações:
I - efetivadas conforme disposto nos incisos I e II do artigo anterior, mediante confirmação da ciência do destinatário;
II - realizadas na forma prevista no inciso III do artigo anterior, com o retorno do aviso de recebimento, entregue comprovadamente no endereço do destinatário;
III - na data de publicação do edital no Diário Oficial da União, quando realizadas na forma prevista no inciso IV do artigo anterior.
§ 1º O endereço do destinatário deverá ser previamente confirmado mediante consulta aos sistemas disponíveis ao Tribunal ou a outros meios de informação, a qual deverá ser juntada ao respectivo processo.
 (...) 
Bem se vê, portanto, que a validade da citação via postal não depende de que o aviso de recebimento seja assinado pelo próprio destinatário da comunicação, o que dispensa, no caso em tela, a entrega do AR em "mãos próprias". A exigência da norma é no sentido de o Tribunal verificar se a correspondência foi entregue no endereço correto, residindo aqui a necessidade de certeza inequívoca. 
Não é outra a orientação da jurisprudência do TCU, conforme se verifica dos julgados a seguir transcritos:
São válidas as comunicações processuais entregues, mediante carta registrada, no endereço correto do responsável, não havendo necessidade de que o recebimento seja feito por ele próprio (Acórdão 3648/2013-TCU-Segunda Câmara, Relator Min. José Jorge) ;
É prescindível a entrega pessoal das comunicações pelo TCU, razão pela qual não há necessidade de que o aviso de recebimento seja assinado pelo próprio destinatário. Entregandose a correspondência no endereço correto do destinatário, presume-se o recebimento da citação. (Acórdão 1019/2008-TCU-Plenário, Relator Min. Benjamin Zymler) ;
As comunicações do TCU, inclusive as citações, deverão ser realizadas mediante Aviso de Recebimento - AR, via Empresa Brasileira de Correios e Telégrafos, bastando para sua validade que se demonstre que a correspondência foi entregue no endereço correto. (Acórdão 1526/2007-TCU-Plenário, Relator Min. Aroldo Cedraz) .
A validade do critério de comunicação processual do TCU foi referendada pelo Supremo Tribunal Federal, nos termos do julgamento do MS-AgR 25.816/DF, por meio do qual se afirmou a desnecessidade da ciência pessoal do interessado, entendendo-se suficiente a comprovação da entrega do "AR" no endereço do destinatário:
Ementa: agravo regimental. Mandado de segurança. Desnecessidade de intimação pessoal das decisões do tribunal de contas da união. art. 179 do regimento interno do TCU. Intimação do ato impugnado por carta registrada, iniciado o prazo do art. 18 da lei nº 1.533/51 da data constante do aviso de recebimento. Decadência reconhecida. Agravo improvido.
O envio de carta registrada com aviso de recebimento está expressamente enumerado entre os meios de comunicação de que dispõe o Tribunal de Contas da União para proceder às suas intimações.
O inciso II do art. 179 do Regimento Interno do TCU é claro ao exigir apenas a comprovação da entrega no endereço do destinatário, bastando o aviso de recebimento simples. 
No caso vertente, a citação da responsável se deu em endereços provenientes da base de CPFs da Receita Federal, em sistema custodiado pelo TCU. A entrega dos ofícios citatórios nesses endereços ficou comprovada.
Nos processos do TCU, a revelia não leva à presunção de veracidade das imputações constantes da citação dos responsáveis (Acórdão 1009/2018-TCU-Plenário, Relator Min. Bruno Dantas; 2369/2013 - TCU - Plenário, Relator Min. Benjamin Zymler e 2449/2013 - TCU - Plenário, Relator Min. Benjamin Zymler) . Dessa forma, a avaliação da responsabilidade do agente não pode prescindir da prova existente no processo ou para ele carreada. 
Ao não apresentar sua defesa, a responsável deixou de produzir prova da regular aplicação dos recursos sob sua responsabilidade, em afronta às normas que impõem aos gestores públicos a obrigação legal de, sempre que demandados pelos órgãos de controle, apresentar os documentos que demonstrem a correta utilização das verbas públicas, a exemplo do contido no art. 93 do Decreto-Lei 200/1967: "Quem quer que utilize dinheiros públicos terá de justificar seu bom e regular emprego na conformidade das leis, regulamentos e normas emanadas das autoridades administrativas competentes." 
Mesmo as alegações de defesa não sendo apresentadas, considerando o princípio da verdade real que rege esta Corte, procurou-se buscar, em manifestações da responsável na fase interna desta Tomada de Contas Especial, se havia algum argumento que pudesse ser aproveitado a seu favor. 
No entanto, a responsável não se manifestou na fase interna, não havendo, assim, nenhum argumento que possa vir a ser analisado e posteriormente servir para afastar as irregularidades apontadas.
Em se tratando de processo em que a parte interessada não se manifestou acerca das irregularidades imputadas, não há elementos para que se possa efetivamente aferir e reconhecer a ocorrência de boa-fé na conduta da responsável, podendo este Tribunal, desde logo, proferir o julgamento de mérito pela irregularidade das contas, conforme os termos dos §§ 2º e 6º do art. 202 do Regimento Interno do TCU. (Acórdão 2064/2011-TCU-Primeira Câmara (relator Min. Ubiratan Aguiar) , 6.182/2011-TCU-1ª Câmara (relator Min. Weber de Oliveira) , 4.072/2010-TCU-1ª Câmara (Relator Min. Valmir Campelo) , 1.189/2009-TCU-1ª Câmara (Relator Min. Marcos Bemquerer) , 731/2008-TCU-Plenário (Relator Min. Aroldo Cedraz) .
Dessa forma, a responsável a Sra; Vera Lucia Ferreira Rodrigues deve ser considerada revel, nos termos do art. 12, § 3º, da Lei 8.443/1992, devendo as contas serem julgadas irregulares, condenando-a ao débito apurado e aplicando-lhe a multa prevista no art. 57 da Lei 8.443/1992.
CONCLUSÃO
Em face da análise promovida na seção "Exame Técnico", verifica-se que a responsável Vera Lucia Ferreira Rodrigues não logrou comprovar a boa e regular aplicação dos recursos, instada a se manifestar, manteve-se silente, configurando a revelia, nos termos do § 3º, do art. 12, da Lei 8.443/1992. Ademais, inexistem nos autos elementos que demonstrem a boa-fé da responsável ou a ocorrência de outras excludentes de culpabilidade.
Verifica-se também que não houve a prescrição da pretensão punitiva, conforme análise já realizada.
Tendo em vista que não constam dos autos elementos que permitam reconhecer a boa-fé do responsável, sugere-se que as suas contas sejam julgadas irregulares, nos termos do art. 202, § 6º, do Regimento Interno do TCU, com a imputação do débito atualizado monetariamente e acrescido de juros de mora, nos termos do art. 202, § 1º do Regimento Interno do TCU, descontado o valor eventualmente recolhido, com a aplicação da multa prevista no art. 57 da Lei 8.443/1992.
Por fim, como não houve elementos que pudessem modificar o entendimento acerca das irregularidades em apuração, mantém-se a matriz de responsabilização presente na peça 19.
PROPOSTA DE ENCAMINHAMENTO
Diante do exposto, submetemos os autos à consideração superior, propondo ao Tribunal:
considerar revel a responsável Vera Lucia Ferreira Rodrigues (CPF: XXX.218.792-XX) , para todos os efeitos, dando-se prosseguimento ao processo, com fulcro no art. 12, § 3º, da Lei 8.443/1992; 
julgar irregulares, nos termos dos arts. 1º, inciso I, 16, inciso III, alíneas b e c, da Lei 8.443/1992, c/c os arts. 19 e 23, inciso III, da mesma Lei, as contas da responsável Sra. Vera Lucia Ferreira Rodrigues (CPF: XXX.218.792-XX) , condenando-a ao pagamento das importâncias a seguir especificadas, atualizadas monetariamente e acrescidas dos juros de mora, calculadas a partir das datas discriminadas até a data da efetiva quitação do débito, fixando-lhe o prazo de quinze dias, para que comprove, perante o Tribunal, o recolhimento das referidas quantias aos cofres do Fundo Nacional de Saúde - MS, nos termos do art. 23, inciso III, alínea "a", da citada lei, c/c o art. 214, inciso III, alínea "a", do Regimento Interno do TCU.  
		Débitos relacionados à responsável Sra. Vera Lucia Ferreira Rodrigues (CPF: XXX.218.792-XX) :
	Data de ocorrência
	Valor histórico (R$) 

	13/1/2015
	17.936,65

	13/1/2015
	13.380,00

	13/1/2015
	12.200,00

	13/1/2015
	5.394,63

	13/1/2015
	44.085,00

	13/1/2015
	20.000,00

	13/1/2015
	40.560,00

	20/1/2015
	5.394,63

	21/1/2015
	12.910,56

	27/1/2015
	33.000,00

	2/2/2015
	44.092,30

	2/2/2015
	20.007,30

	2/2/2015
	40.567,50

	2/2/2015
	13.387,30

	9/2/2015
	8.967,54

	3/3/2015
	13.380,00

	3/3/2015
	20.000,00

	3/3/2015
	44.085,00

	3/3/2015
	40.560,00

	4/3/2015
	2.287,75

	4/3/2015
	3.793,44

	13/3/2015
	8.900,00

	16/3/2015
	5.990,93

	17/3/2015
	9.400,00

	17/3/2015
	7.500,00

	7/4/2015
	20.000,00

	8/4/2015
	40.560,00

	8/4/2015
	32.085,00

	9/4/2015
	7.786,70

	10/4/2015
	9.900,00

	16/4/2015
	20.000,00

	16/4/2015
	12.630,96

	6/5/2015
	32.085,00

	6/5/2015
	20.000,00

	6/5/2015
	6.690,00

	6/5/2015
	40.560,00

	15/5/2015
	6.000,00

	19/5/2015
	1.500,00

	26/5/2015
	3.000,00

	26/5/2015
	8.975,04

Valor atualizado do débito (com juros) em 15/9/2021: R$ 1.127.765,21.
aplicar à responsável Sra. Vera Lucia Ferreira Rodrigues (CPF: XXX.218.792-XX) , a multa prevista no art. 57 da Lei 8.443/1992 c/c o art. 267 do Regimento Interno do TCU, fixando-lhe o prazo de quinze dias, a contar da notificação, para que comprove, perante o Tribunal (art. 214, III, alínea "a", do Regimento Interno do TCU) , o recolhimento da dívida aos cofres do Tesouro Nacional, atualizada monetariamente desde a data do acórdão que vier a ser proferido por este Tribunal até a data do efetivo recolhimento, se paga após o vencimento, na forma da legislação em vigor;
autorizar, desde logo, a cobrança judicial das dívidas, caso não atendida a notificação, na forma do disposto no art. 28, inciso II, da Lei 8.443/1992;
autorizar também, desde logo, se requerido, com fundamento no art. 26, da Lei 8.443, de 1992, c/c o art. 217, §§ 1º e 2º do Regimento Interno do TCU, o parcelamento da dívida em até 36 parcelas, incidindo, sobre cada parcela, corrigida monetariamente, os correspondentes acréscimos legais, fixando-lhe o prazo de quinze dias, a contar do recebimento da notificação, para comprovar, perante o Tribunal, o recolhimento da primeira parcela, e de trinta dias, a contar da parcela anterior, para comprovar os recolhimentos das demais parcelas, devendo incidir, sobre cada valor mensal, atualizado monetariamente, os juros de mora devidos, no caso do débito, na forma prevista na legislação em vigor, alertando o responsável de que a falta de comprovação do recolhimento de qualquer parcela importará o vencimento antecipado do saldo devedor, nos termos do § 2º do art. 217 do Regimento Interno deste Tribunal; 
enviar cópia do Acórdão a ser prolatado à Procuradoria da República no Estado do Amapá, nos termos do § 3º do art. 16 da Lei 8.443/1992, c/c o § 7º do art. 209 do Regimento Interno do TCU, para adoção das medidas cabíveis; e
enviar cópia do Acórdão que vier a ser proferido ao Fundo Nacional de Saúde - MS e ao responsável, para ciência;
informar à Procuradoria da República no Estado do Amapá, ao Fundo Nacional de Saúde - MS e ao responsável que a presente deliberação, acompanhada do Relatório e do Voto que a fundamenta, está disponível para a consulta no endereço www.tcu.gov.br/acordaos, além de esclarecer que, caso requerido, o TCU poderá fornecer sem custos as correspondentes cópias, de forma impressa; e
informar à Procuradoria da República no Estado do Amapá que, nos termos do parágrafo único do art. 62 da Resolução TCU 259/2014, os procuradores e membros do Ministério Público credenciados nesta Corte podem acessar os presentes autos de forma eletrônica e automática, ressalvados apenas os casos de eventuais peças classificadas como sigilosas, as quais requerem solicitação formal."
É o Relatório.

não há.

Procurador Rodrigo Medeiros de Lima.

TOMADA DE CONTAS ESPECIAL. NÃO COMPROVAÇÃO DA BOA E REGULAR APLICAÇÃO DOS RECURSOS REPASSADOS POR MEIO DO FUNDO NACIONAL DE SAÚDE. CITAÇÃO. REVELIA. CONTAS IRREGULARES COM DÉBITO E MULTA.

TOMADA DE CONTAS ESPECIAL (TCE)

Secretaria de Controle Externo de Tomada de Contas Especial (SecexTCE).

Em razão de não comprovação da regular aplicação dos recursos repassados pela União por meio do Fundo Nacional de Saúde - MS (FNS) , foi instaurado processo de Tomada de Contas Especial, em desfavor da Sra. Vera Lucia Ferreira Rodrigues, então Secretária Municipal de Saúde.
2.	Remetido o processo ao Tribunal, a unidade técnica promoveu a citação da referida responsável, que deixou transcorrer in albis o prazo regimental para o recolhimento do débito ou apresentação das alegações de defesa com a respectiva documentação apta a comprovar a legalidade na aplicação dos recursos federais recebidos.
3.	Como visto no Relatório, a gestora deixou de apresentar documentos comprobatórios das despesas correspondentes aos saques efetuados nas contas correntes de movimentação do Fundo Municipal de Saúde (Constatação 380486 do Relatório de Auditoria do Denasus nº 15534) , e foram efetuados pagamentos de despesas com recursos dos Blocos Atenção Básica, Assistência farmacêutica e Vigilância em Saúde, sem identificação dos fornecedores e prestadores de serviços beneficiários (Constatação 380487 do Relatório de Auditoria do Denasus nº 15534) .
4.	Ademais, conforme bem esclarecido pela unidade instrutiva, "a realização de pagamentos sem o devido suporte documental que demonstre a efetiva contraprestação em bens e serviços acarreta a presunção relativa da existência de dano ao erário, conforme entendimento jurisprudencial pacífico desta Corte de Contas".
5.	Tendo em vista a revelia da responsável (art. 12, inciso IV, § 3º, da Lei 8.443/1992) , a unidade técnica propõe, em síntese, o julgamento pela irregularidade das contas, a condenação em débito e a aplicação de multa.
6.	A revelia ante o dever de comprovar a boa e regular utilização dos recursos públicos recebidos autoriza, desde já, o julgamento das presentes contas.
7.	Com efeito, há jurisprudência pacífica no âmbito desta Corte de Contas no sentido de que, ex vi do art. 70, parágrafo único, da Constituição Federal, e do art. 93 do Decreto-lei 200/1967, o ônus de comprovar a regularidade integral na aplicação dos recursos públicos compete ao gestor, por meio de documentação consistente, que demonstre cabalmente os gastos efetuados, bem assim o nexo causal entre estes e os recursos repassados, o que não ocorreu no presente caso, uma vez que as contas não foram prestadas ao concedente.
8.	Nesse passo, concordo com a instrução da SecexTCE, que abordou, com bastante propriedade, todas as questões necessárias ao deslinde do feito, esgotando a análise da matéria.
9.	Sendo assim, acolho, como razões de decidir, os argumentos e conclusões oferecidos pela unidade instrutiva e, destarte, entendo que o Tribunal deve proferir julgamento pela irregularidade das contas da gestora municipal, condenando-a ao pagamento do débito apurado nos autos e aplicando-lhe a multa prevista no art. 57 da Lei 8.443/1992.
10.	Em acréscimo, devem ser autorizados, desde já, o parcelamento do débito e da multa, bem assim a respectiva cobrança judicial, caso não atendidas as notificações.
11.	Como alvitrado, faz-se necessária a remessa de cópia da deliberação a ser proferida, ao órgão regional da Procuradoria da República no Estado do Amapá, para as providências cabíveis, ex vi do § 7o, in fine, do art. 209 do Regimento Interno do TCU.
12.	Ademais, em reforço às conclusões quanto à responsabilização da ex-gestora e à pretensão punitiva, esclareço que a primeira se deu em absoluta sintonia com os elementos existentes nos autos, em especial porque a então Secretária Municipal não se dignou a comparecer aos autos e a comprovar, por meio do envio de documentação pertinente, a boa e regular aplicação dos recursos federais repassados.
13.	Relativamente à segunda, encontra-se autorizada, não se aplicando, ao caso, o instituto da prescrição, consoante o disposto no Acórdão 1441/2016-TCU-Plenário, tendo em vista a data de ocorrência da irregularidade inaugural (exercício de 2015) e a interrupção do prazo que corre à conta da responsabilização da gestora, ante a data em que foi ordenada a sua citação (exercício de 2021) , antes de decorrido o prazo de 10 (dez) anos impeditivo da aplicação de multa.
	Ante o exposto, VOTO por que seja adotada a deliberação que ora submeto a este Colegiado.
TCU, Sala das Sessões, em 12 de abril de 2022.
AROLDO CEDRAZ 
Relator